ACORDAO-COMPLETO-2526919

ACÓRDÃO 3580/2022 ATA 21/2022 - PRIMEIRA CÂMARA

VISTOS, relatados e discutidos estes autos de pensão militar, os Ministros do Tribunal de Contas da União, reunidos em sessão da Primeira Câmara, diante das razões expostas pelo Relator, e com fundamento nos arts. 1º, inciso V, e 39, inciso II, ambos da Lei 8.443/92, c/c o art. 259, inciso II, do Regimento Interno, ACORDAM em:
9.1. considerar tacitamente registrado em 19/6/2022 o ato constante da peça 3, relativo à pensão militar instituída em favor de Nylza Fernandes da Silva Brunner, Rosângela Brunner Milantonio e de Solange Brunner Pavone, e encaminhar os autos à Secretaria de Fiscalização de Pessoal para a adoção dos procedimentos necessários com vistas à revisão de ofício, nos termos do subitem 9.2.1 do Acórdão 122/2021-TCU-Plenário; 
9.2. dar ciência desta deliberação às interessadas e ao Comando Militar do Exército.

Pessoal. Atos de Pensão militar da unidade emissora COMANDO DO EXÉRCITO

Primeira Câmara

Comando Militar do Exército.

3. Interessadas: Nylza Fernandes da Silva Brunner, CPF XXX.011.985-XX; Rosângela Brunner Milantonio, CPF XXX.547.238-XX, e Solange Brunner Pavone, CPF XXX.803.998-XX.

Jorge Oliveira.

13.1. Ministros presentes: Benjamin Zymler (na Presidência), Walton Alencar Rodrigues, Vital do Rêgo e Jorge Oliveira.
13.2. Ministro que alegou impedimento na Sessão: Jorge Oliveira.
13.3. Ministros-Substitutos presentes: Augusto Sherman Cavalcanti (Relator) e Weder de Oliveira.

AUGUSTO SHERMAN

Versam os presentes autos acerca de pensão militar instituída em favor de Nylza Fernandes da Silva Brunner, Rosângela Brunner Milantonio e de Solange Brunner Pavone, outorgada pelo Comando do Exército, conforme os termos constantes da peça 3, cujo ato foi encaminhado ao Tribunal para deliberação, por intermédio do Sistema e-Pessoal, na forma do art. 2º e 4º da Instrução Normativa TCU 78/2018, com parecer do órgão de Controle Interno pela legalidade. 
2.	A unidade técnica, ao analisar os fundamentos legais da concessão e as informações prestadas pelo Controle Interno, lavrou a instrução vista à peça 5, adiante parcialmente transcrita, com ocasionais ajustes de forma:
" (...) 
EXAME TÉCNICO  
Procedimentos aplicados.
Os procedimentos para exame, apreciação e registro de atos de pessoal encontram-se estabelecidos na Instrução Normativa TCU 78/2018 e na Resolução TCU 206/2007. Essas normas dispõem que os atos de pessoal disponibilizados por meio do e-Pessoal devem ser submetidos previamente a críticas automatizadas, com base em parâmetros predefinidos.
As críticas das informações cadastradas na etapa de coleta do ato foram elaboradas e validadas levando-se em conta as peculiaridades de cada ato. Os itens verificados nessa etapa são inerentes a dados cadastrais, fundamentos legais, mapa de tempo, ficha financeira, assim como eventuais ocorrências de acumulação. Trata-se de verificações abrangentes, minuciosas e precisas e sem a necessidade de ação humana e, portanto, menos suscetível a falhas. As críticas aplicadas estão discriminadas no sistema, no Menu e-Pessoal, opção 'Crítica', que podem ser acessadas mediante concessão de perfil específico a servidores do TCU responsáveis pela análise.
Além das críticas automatizadas, há verificação humana adicional no caso de haver alertas do sistema ou informações não formatadas, como esclarecimentos do gestor ou do controle interno.  
As críticas também consideram os registros do Sistema Integrado de Administração de Recursos Humanos (Siape) . O Siape disponibiliza informações atualizadas sobre as parcelas que integram os proventos, diferentemente, portanto, do e-Pessoal, que informa as parcelas no momento do registro do ato. 
Essa confrontação com o Siape fornece uma visão atual e verdadeira da situação, o que permite descaracterizar irregularidades e inconsistências que, embora constantes do e-Pessoal, já foram corrigidas.
As verificações detectadas no ato encontram-se discriminadas na aba de pendências do ato no sistema e-Pessoal, bem como no espelho do ato contemplado por esta instrução.
Exame das Constatações
Ato: 14965/2017 - Inicial - Interessado: FLAVIO PEREIRA BRUNNER - CPF: XXX.742.778-XX
Beneficiários: NYLZA FERNANDES DA SILVA BRUNNER - CPF: XXX.011.985-XX - Cônjuge; ROSANGELA BRUNNER MILANTONIO - CPF: XXX.547.238-XX - Filho (a) e SOLANGE BRUNNER PAVONE - CPF: XXX.803.998-XX - Filho (a) 
Parecer do Controle Interno: considerar o ato Legal.
Constatações e análises: 
1.1.1. Posto/Graduação de referência para cálculo dos proventos de reforma não correspondente ao último posto/graduação na ativa.
Justificativa do Gestor de Pessoal: Inativado a pedido no posto de Tenente Coronel, com os proventos de Coronel - Decreto Presidencial de 27 DEZ 1967, publicado no DOU de 28 DEZ 1967
Análise do Controle Interno: Justificativa do gestor esclarece pendência
Análise da Equipe Técnica: Ilegal
O instituidor tinha tempo de serviço suficiente para passar para reserva com proventos de 01 posto acima (25 anos de serviço à época) , foi reformado por idade com proventos iguais ao da reserva e constituiu pensão militar com proventos iguais ao da reforma, não existindo qualquer irregularidade em tal situação.
No que se refere à acumulação de cargos/proventos públicos, verificou que a Sra. NYLZA FERNANDES DA SILVA BRUNNER acumula além da pensão militar em estudo outros 02 benefícios do INSS, uma pensão desde 30/10/2016 e uma aposentadoria desde 24/07/1995, situação em desacordo com art. 29 da Lei 3765/60, devendo se apresentado a esta beneficiária o direito a opção por 02 dos 03 vínculos públicos que ela acumula.
Assim, o presente ato deve ser apreciado pela ilegalidade.
1.1.2. Possível cômputo de tempo privado no Tempo de serviço até 29/12/2000. Devolução do ato para complementação das informações. 
Justificativa do Gestor de Pessoal: Não há. Verificação efetuada no âmbito do TCU.
Análise do Controle Interno:  Não há. Verificação efetuada no âmbito do TCU.
Análise da Equipe Técnica: Legal
Conforme mapa de tempo de serviço do militar (anexado em papéis de trabalho) , verificou-se que não há cômputo de tempo privado, sendo que pela análise desta crítica o ato encontra-se regular.
O quadro resumo de ocorrências e, quando for o caso, o detalhamento da norma legal e da jurisprudência para as inconsistências acima elencadas encontra-se no anexo II dessa instrução. 
CONCLUSÃO
A abrangência e a profundidade das verificações levadas a efeito fundamentam convicção de que o ato 14965/2017 pode ser apreciado pela ilegalidade, em razão das irregularidades apontadas no item Exame das Constatações desta instrução, que representam afronta à legislação e à jurisprudência de referência.
 (...) ".
3.	O Ministério Público, neste ato representado pelo Procurador Sérgio Ricardo Caribé, anuiu à proposição da unidade técnica, nos termos do Parecer lavrado à pela 7, adiante transcrito:
"Trata-se da apreciação, para fins de registro, de ato de concessão de pensão militar emitido pelo Comando do Exército. 
2. 	A Unidade Técnica (Sefip) propõe a ilegalidade do referido ato, em razão de que uma das beneficiárias acumula a pensão militar em análise com outras duas fontes de renda com origem pública, o que está em desacordo com o art. 29 da Lei 3.765/1960. 
3. 	De fato, verifica-se que as redações do art. 29 da Lei 3.765/1960, que trata das pensões militares, tanto em sua versão original como após a alteração realizada pela Medida Provisória - MP 2.215-10/2001, não permitem a acumulação de mais de dois benefícios, in verbis:
	Redação Original 
	Art. 29. É permitida a acumulação:
	 a) de duas pensões militares;	
	 b) de uma pensão militar com proventos de disponibilidade, reforma, vencimentos, aposentadoria ou pensão proveniente de um único cargo civil. 
	Com a redação dada pela MP 2.215-10/2001 
	Art. 29. É permitida a acumulação: 
	I - de uma pensão militar com proventos de disponibilidade, reforma, vencimentos ou aposentadoria; 
	II - de uma pensão militar com a de outro regime, observado o disposto no art. 37, inciso XI, da Constituição Federal [teto remuneratório. 
4. 	Além disso, a jurisprudência deste Tribunal, pacificou-se no sentido de que a percepção de benefício do Regime Geral da Previdência Social também deve ser considerada para fins do disposto no art. 29 da Lei 3.765/1960, a exemplo do Acórdão 3653/2011-TCU-Segunda Câmara, relatado pelo Ministro Substituto André de Carvalho, senão vejamos:
 PESSOAL. PENSÃO MILITAR. LEI Nº 3.765/1960. REVERSÃO EM FAVOR DAS FILHAS DO INSTITUIDOR. ACUMULAÇÃO DE TRÊS BENEFÍCIOS POR UMA INTERESSADA. ILEGALIDADE. DETERMINAÇÕES. 
 (...) 
5. 	Ocorre que, no que diz respeito à pensão militar, a redação original do art. 29 da Lei n. 3.765, de 4/5/1960, prevê a acumulação de duas pensões militares ou de uma pensão militar com proventos de disponibilidade, reforma, vencimentos, aposentadoria ou pensão proveniente de um único cargo civil. 
6. E, com base em precedentes dos Tribunais Regionais Federais, verifica-se que o benefício previdenciário do INSS é considerado para fins do disposto no mencionado art. 29 da Lei n. 3.765, de 1960, haja vista que, em se tratando de pensão civil, quer seja previdenciária, quer estatutária, a acumulação de benefícios recebidos dos cofres públicos deve ser entendida de maneira restritiva (v. Apelação Cível nº 2005.33.000084718 - TRF 1ª Região e Apelação em Mandado de Segurança 70012 - TRF 2ª Região, fl. 23) 
5. 	In casu, verifica-se que a Unidade Técnica detectou que a beneficiária Nylza Fernandes da Silva Brunner acumula a pensão ora em análise com uma outra pensão e uma aposentadoria no INSS, o que afronta o disposto no art. 29 da Lei 3.765/1960 e as supracitadas jurisprudências. 
6. 	Ante o exposto, este membro do Ministério Público de Contas, em consonância com a Unidade Técnica, entende que o ato da pensão militar em análise deve ser considerado ilegal e ter o seu registro negado".
	É o Relatório.

não há.

Procurador Sérgio Ricardo Costa Caribé.

PESSOAL. PENSÃO MILITAR. ACUMULAÇÃO COM UMA PENSÃO CIVIL E UMA APOSENTADORIA. INDÍCIOS DE IRREGULARIDADE. REGISTRO TÁCITO PELO DECURSO DO PRAZO QUINQUENAL. RESTITUIÇÃO DOS AUTOS À SEFIP PARA ADOÇÃO DE PROVIDÊNCIAS.

PENSÃO MILITAR (PMIL)

Versam os presentes autos acerca de pensão militar instituídas em favor de Nylza Fernandes da Silva Brunner, Rosângela Brunner Milantonio e de Solange Brunner Pavone, outorgada pelo Comando do Exército. 
 2.	A unidade técnica encaminhou proposta no sentido de considerar ilegal a pensão militar ora em apreço, por considerar que existe acumulação com outros dois benefícios previdenciários - uma pensão civil e uma aposentadoria -. O Ministério Público, mediante o Parecer visto à peça 7, anuiu à proposição alvitrada pela Sefip.
3.	No mérito, a despeito da correta abordagem do tema que culminou com a proposta de ilegalidade da pensão militar, outro deslinde, todavia, deverá ser dado à questão dadas as circunstâncias que cercam o caso em comento É que exsurge do documento constante da peça 3, a informação de que o ato concessório deu entrada nesta Corte de Contas em 19/6/2017, portanto há mais e cinco anos, de sorte que a hipótese presente atrai o entendimento adotado por este Tribunal em decorrência da decisão do STF no âmbito do RE 636.553, em que restou fixado o prazo de cinco anos para uma resolução de mérito de processos de concessão, após o qual esses atos serão considerados definitivamente registrados.  
4.	Assim, por esses fundamentos, entendo que a pensão militar instituída por Flávio Pereira Brunner em favor de Nylza Fernandes da Silva Brunner, Rosângela Brunner Milantonio e de Solange Brunner deve ser considerada tacitamente registrada desde 19/6/2022, considerando os cinco anos transcorridos. Todavia, no lastro do que vem decidindo esta Corte de Contas, os autos devem ser encaminhados à Sefip para adoção das medidas com vistas à revisão de ofício, nos termos preconizados na decisão dos embargos de declaração opostos ao mencionado RE 636.553. 
	Ex positis, divergindo da proposta alvitrada pela unidade técnica e do Parecer do representante do Ministério Público, manifesto-me por que o Tribunal aprove o acórdão que ora submeto à deliberação deste Colegiado. 
TCU, Sala das Sessões, em 28 de junho de 2022.
AUGUSTO SHERMAN CAVALCANTI 
Relator